【裁判字號】    89,訴,1976
【裁判日期】    900817
【裁判案由】    營業稅
【裁判全文】
臺北高等行政法院判決                            八十九年度訴字第一九七六號
                              .
    原      告  特暘有限公司
    代  表  人  甲○○董事）.
    被      告  臺北市稅捐稽徵處
    代  表  人  乙○○處長）.
    訴訟代理人  戊○○
                丙○○
                丁○○
右當事人間因營業稅事件，原告不服財政部中華民國八十九年七月二十七日台財訴第
0000000000號訴願決定，提起行政訴訟。本院判決如左：
    主  文
原告之訴駁回。
訴訟費用由原告負擔。
    事  實
一、事實概要：緣財政部賦稅署稽核組於民國（以下同）八十七年六月二日查獲原告
    於八十四年度取具美商特百惠有限公司台灣分公司（下稱特百惠公司）開立並於
    備註欄上書有代號之進貨發票，金額合計新台幣 (以下同)二、九三五、九三二
    元，原告卻僅申報八十四年間銷售貨物金額五八七、三九一元等情，認定原告涉
    嫌漏開統一發票並漏報銷售額，函移被告審理，被告依財政部頒佈同業利潤標準
    之毛利率（行業代號：5352-12、毛利率：23%）推算原告應有的銷貨收入，據以
    核定原告於八十四年間銷售貨物為金額三、一三八、六六六元 (不含稅)，計原
    告逃漏營業稅一五六、九三三元，並由被告所屬中正分處發單補徵所漏稅額外(
    原告已於八十八年四月九日繳納)，被告並擇一從重之營業稅法第五十一條第三
    款規定以八十八年四月十三日營處字第八八○二四二號違章處分書按所漏稅額處
    三倍罰鍰核定計四七○、七○○元 (計至百元為止)，原告不服，申請復查，遭
    台北市稅捐稽徵處以八十八年十一月八日北市稽法丙字第八八一三八二五八○○
    復查決定書為駁回復查之決定，原告不服，提起訴願，經財政部以八十九年七月
    二十七日台財訴第0000000000號訴願決定書為駁回訴願決定，原告猶
    表不服，提起本件行政訴訟。
二、兩造聲明：
    (一)原告聲明求為判決：原處分、訴願決定均撤銷。
    (二)被告聲明求為判決：駁回原告之訴，訴訟費用由原告負擔。
三、兩造之爭點：原告八十四年間銷售貨物是否有漏開統一發票並漏報銷售額情事？
(一)、原告主張之理由：
１、查被告於八十八年四月十一日補徵稅額通知書及八十八年營處字第八八○二四二
    號違章處分書核定補徵原告本稅及罰鍰事件，係依據財政部賦稅署稽核組查獲原
    告於八十四年度取具特百惠公司開立並於備註欄上書有代號之進貨發票，金額合
    計二、四一六、七七二元，依財政部頒佈同業利潤標準之毛利率（行業代號：
    5352-12 、毛利率：23%）推算應有的銷貨收入後，再據以核定補徵本稅及罰鍰
    ；惟查原告係特百惠公司之直銷商成員，以銷售塑膠盒為主要營業項目，平時銷
    貨收入均依規定開立發票並報繳營業稅，而被告及財政部賦稅署稽核組所據以補
    稅之書有代號之進項憑證，僅係原告於八十四年度向特百惠公司進貨及預備作為
    銷售或獎勵下線之商品，其備註欄所書「代號」亦係第三人向原告為購買之意思
    表示後，原告因業務需要先行向特百惠公司進貨並取具書有代號之進項憑證；然
    前揭『購買人向原告所為購買之意思表示』與首揭法令所稱『將貨物所有權移轉
    與他人，以取得代價，為銷售貨物。』之性質實不相符，故被告所查獲之進貨發
    票證據，充其量僅能核認原告於八十四年度有進貨之事實，尚非能據以認定原告
    於八十四年度有短漏報銷售額之情事；又若真如被告查核時所認定原告八十四年
    度自特百惠公司進貨金額二、四一六、七七二元全數已於八十四年度銷售，將造
    成原告於八十五年度進貨扣除作為期末存貨金額後，尚有五○三、一六九元無商
    品可供銷售﹝八十五年銷貨金額八一九、二一○元，八十五年度進貨金額六二六
    、六九六元，期末存貨金額增加數三一○、六五五元【85. 12.31.期末存貨
    12,868,840元-84. 12.31.期末存貨12,588,185元】﹞及八十六年度進貨加上取
    自期末存貨後尚有一、○五一、○○三元﹝八十六年銷貨金額四、四八九、五四
    三元-八十五年度進貨金額一、五二六、九七七元-期末存貨金額減少數一、九一
    一、五六三元【86. 12.31.期末存貨10,957,277元- 85.12.31.期末存貨
    12,868,840元】﹞無商品可供銷售的不合理情形，則依被告核認方式原查是否應
    予追認原告於八十五年及八十六年度進貨金額方屬合理。準此，原查於核定補徵
    原告八十四年度營業稅本稅及罰鍰時，未查前揭事實，逕為違法之課徵，實難謂
    與法相符。
２、次按「審理人員對違章漏稅案件之審理，應注意人、時、地、事等要件，慎重查
    核，公正判斷。簽擬意見及適用法令均應具體明確，不得推測臆斷。」、「科刑
    時必須審酌犯人本身之犯罪情狀，至於社會一般事項，雖亦堪作參考，並非必須
    科以同一之刑。」分別為各級稽徵機關處理違章漏稅及檢舉案件作業要點第二十
    八條及五○臺上一一三一號判例所明定，旨在說明司法機關科處犯人之刑時，必
    須審酌犯人本身之犯罪情狀，而非就社會一般事項科以同一之刑，同理可論原查
    於審理稅務違章案件時，亦應先行查核並審酌各行為人行為動機、目的等情狀，
    方可論處；又被告核定補稅及罰鍰係以財政部賦稅署稽核組所查獲特百惠公司開
    立並書有代號之進貨發票為依據，然況不論被告及財政部賦稅署稽核組所查獲特
    百惠公司開立之進項憑證，尚非能據以斷論原告於八十四年度有漏報銷售額情事
    理由一已闡明乙節，原查於核認時未考量原告係特百惠公司直銷商之一，其實質
    所得來源應為佣金收入，向特百惠公司購買進貨之商品通常係作為對下線的獎勵
    品、亦或給予客戶之樣品，且縱有進、銷貨事實其毛利亦較一般行業顯為偏低等
    營業特性，此由原告八十四年度營利事業所得稅結算申報中自行申報有佣金收入
    五、二九一、五一二元，遠較當期申報銷貨收入五八七、三九一元為高，即可清
    楚佐證。故原查逕將查獲進貨發票金額依一般水準之毛利率推算應有之銷貨收入
    ，藉以認定其有短漏報銷售額，逃漏營業稅之情事，其計算營業額之方法，顯與
    前揭法令規定不符，亦非合理（類似案例尚有行政法院六十一年度裁字第二一二
    號判例，可供參酌。），準此，被告以未經調查之數據，逕依一般水準之毛利率
    ，推算原告於八十四年度有短漏報銷售額，尚嫌速斷。
３、再按「行政官署對於人民有所處罰，必需確實證明其違法之事實，倘不能確實證
    明違法事實之存在，其處罰即不能認為合法。」行政法院三十九年判字第二號著
    有判例。而應以證據證明之事項，並不得以臆測加以推論，此參照行政法院六十
    一年判字第七十號判例謂：「認定事實，須憑證據，不得出於臆測。」益明。查
    被告核定補稅及處罰之主要理由是以原告代表人甲○○女士於八十七年六月二日
    於財政部賦稅署稽核組所作談話筆錄為據；惟按一般民眾對於稽徵機關之偵訊常
    因不諳法令或對談話筆錄所載內容未能詳細閱讀並依自主意思更正記載內容與當
    事人所述不符之處，或未曾有受偵訊的經驗而忐忑不安，難以自我，致其所簽署
    之談話筆錄非其所表述之意及與事實時有出入之情事；況按刑事訴訟法第一百五
    十六條第二項規定：「被告之自白，不得作為有罪判決之唯一證據，仍應調查其
    他必要之證據，以察其是否與事實相符。」是以任意性自白，仍不得作為有罪判
    決之唯一證據，尚須藉補強證據，以增強或擔保其證明力；然被告於原核時除未
    就理由一所載事實予以詳加查核外，亦僅以原告代表人甲○○女士於財政部賦稅
    署稽核組所作談話筆錄，據而核定補徵本稅及罰鍰，尚未見有任一經調查必要證
    據之查核過程，故被告所核顯係憑空臆測認為與事實相符，而以之為基礎，揆諸
    前揭判例及法令，殊非法令所許，自難令人甘服。
４、本件被告逕依原告代表人甲○○於八十七年六月二日於財政部賦稅署稽核組所作
    談話筆錄據為補徵八十四年度營業稅本稅及罰鍰，其認定事實，顯非有理，謹彙
    總整理並說明如后：
(1)、本件被告在未經任一調查程序，僅憑查獲原告八十四年度取具特百惠公司開立並
    於備註欄書有代號之進貨發票，及依原告代表之談話筆錄，即認定原告於八十四
    年度進貨金額已如數銷售，並依此作為原告違章行為之唯一證據，顯屬率斷，且
    非有理。
(2)、本件被告僅依據財政部賦稅署稽核組查獲原告於八十四年間取有特百惠公司開立
    之進貨發票，且於前項發票備註欄書有代號之情，率以核認原告於八十四年所有
    進貨均以作為銷售，顯已違「租稅法律」之規定。
(3)、被告在未經掌握原告果真有「貨物所有權移轉」，亦或「收取代價」之情，逕認
    原告於八十四年度取具之進貨發票，已全數作為當期銷售，惟如依被告所核認之
    情，將造成原告於八十五年度及八十六年度（明細如次）將有無任一商品可供銷
    售，然原告確已於各該年度開立銷售發票，並向被告申報及繳納應納稅額在案之
    情，則縱被告所核與實情相符，原告於各該期已納稅額，是否亦應由被告依法退
    還，以資適法。
年  度      期初存貨  本期進貨  本期銷貨  期末存貨      餘    額
              (1)       (2)       (3)       (4)     (5)=(3)-((2)-((4)-(1))
八十五    12,588,185  626,696    819,210  12,868,840  -473,169（原起訴狀書
                                                      為503,169，係屬筆誤）
八十六    12,868,840 1,526,977 4,489,543  10,957,277  -1, 051,003
５、綜上，原告八十四年度營業稅補徵本稅及罰鍰案件，被告查核時除未將財政部賦
    稅署稽核組查獲通報資料詳加調查外，亦未就原告在營業特性規範下，進銷貨間
    毛利較一般水準為低等情節予以通盤考量，逕予核定補稅及處罰，殊有於法未合
    ，更難令人甘服，尚祈惠予撤銷原核定，以符法意，無任感禱。
(二)、被告主張之理由：
１、卷查原告上開違章事實，有財政部八十八年三月十七日台財稅第八八二○○五二
    四○號函附稽核報告節略及案關證據資料影本（含原告負責人甲○○八十七年九
    月九日及特百惠公司會計主任張閨禮八十七年八月二十四日於財政部所製作之調
    查筆錄等）附案可稽，違章事證明確，洵堪認定。
２、原告主張原查所查獲之進貨發票證據，充其量僅能核認其於八十四年度有進貨之
    事實，尚非能據以認定其有短漏報銷售額之情事：：等各節，案經原查單位財政
    部賦稅署於八十八年八月五日以台稅稽發第八八○○六○二號函送補充意見書，
    其補充意見略以：「一、特暘有限公司係美商特百惠有限公司台灣分公司直銷體
    系之法人會員之一，而依特百惠直銷體系之營運規章及產品銷售規則等規定，該
    公司除可由其推薦行銷人員之銷售業績獲取獎金外，尚可以產品零售價之％價
    格購買特百惠產品銷售，以賺取零售利潤，另就該公司八十四年度帳證資料查對
    結果，亦證實其收入來源除佣金收入外，就是買賣特百惠產品之銷貨收入，再者
    ，該公司八十四年度向美商特百惠台灣分公司購進之二、九三五、九三二元特百
    惠產品，均帳列於『進貨』會計科目中，其作為銷售之用途，已甚為明顯，惟該
    公司於復查理由書中卻稱該等進貨之商品係欲『作為對下線的獎勵品，抑或給予
    客戶之樣品』使用，似與前述查得之實情不符。二、該公司八十四年度向美商特
    百惠台灣分公司進貨二、九三五、九三二元中，經查有於統一發票備註欄中註記
    特百惠經理或小姐代號者計有二、八六九、○六四元，此種情形業經該公司負責
    人甲○○及美商特百惠台灣分公司會計主任張閨禮表示該等貨品應已由該代號之
    經理或小姐銷售予購買者，並應由該等經理或小姐所隸屬之上線特暘有限公司開
    立銷貨發票予購買者，惟該公司八十四年度僅列報銷貨收入為五八七、三九一元
    ，此外，甲○○於原查核時已坦承該公司確有未開給銷貨發票之情形，再者，該
    公司八十四年度銷貨收入僅五十餘萬元，惟其期末存貨卻高達一仟二佰餘萬元之
    不合理現象，因此，查得該公司有漏銷情事，係經該公司負責人坦承在案，絕非
    如理由書中所謂憑空臆測而已。至於所漏銷之金額，由於該公司遲遲未加以說明
    及確認，加之，該公司並無設置存貨明細帳，亦無編製進銷存明細表可供查對，
    因此，乃採較該公司八十四年度申報之毛利率‧９％及依特百惠營運規則規定
    最高可賺取％零售利潤為低之部頒同業利潤標準毛利率％核計其漏銷金額。
    此應不致造成理由書所謂八十五、八十六年度無商品可供銷售之不合理情況。」
    理    由
壹、補徵營業稅部分：
一、按「在中華民國境內銷售貨物或勞務及進口貨物，均應依本法規定課徵營業稅。
    」、「將貨物所有權移轉與他人，以取得代價者，為銷售貨物。」分別為營業稅
    法第一條及第三條第一項所明定。同法第三十二條第一項前段規定：「營業人銷
    售貨物或勞務，應依本法營業人開立銷售憑證時限表規定之時限，開立統一發票
    交付買受人。」同法第四十三條第一項第四款、第五款規定：「營業人有左列情
    形之一者，主管稽徵機關得依照查得之資料，核定其銷售額及應納稅額並補徵之
    ：四、短報、漏報銷售額者。五、漏開統一發票或：：」本件原告於八十四年間
    銷售貨物，金額計三、一三八、六六六元 (不含稅)，案經財政部賦稅署稽核組
    於八十七年六月二日查獲原告涉嫌漏開統一發票並漏報銷售額後，函移被告依法
    審理核定原告逃漏營業稅一五六、九三三元，並由被告所屬中正分處發單補徵所
    漏稅額一五六、九三三元 (原告已於八十八年四月九日繳納)原告不服，申請復
    查，遭被告為駁回復查之決定，有財政部八十八年三月十七日台財稅第八八二○
    ○五二四○號函送函、被告八十八年營處字第八八○二四二號處分書、第以八十
    八年十一月八日北市稽法丙字第八八一三八二五八○○復查決定書為證，並為兩
    造所不爭，堪認為實。原告仍不服，循序提起本件行政訴訟，主張：「一、被告
    所據以補稅之書有代號之進項憑證，僅係原告於八十四年度向特百惠公司進貨及
    預備作為銷售或獎勵下線之商品，其備註欄所書『代號』亦係第三人向原告為購
    買之意思表示後，原告因業務需要先行向特百惠公司進貨並取具書有代號之進項
    憑證；故被告所查獲之進貨發票證據充其量僅能核認原告於八十四年度有進貨之
    事實，尚非能據以認定原告於八十四年度有短漏報銷售額之情事。二、又若真如
    被告查核時所認定原告八十四年度自特百惠公司進貨金額二、四一六、七七二元
    全數已於八十四年度銷售，將造成原告於八十五年度進貨扣除作為期末存貨金額
    後，尚有五○三、一六九元無商品可供銷售之不合理情形，則依被告核認方式原
    查是否應予追認原告於八十五年及八十六年度進貨金額方屬合理。三、被告僅以
    原告代表人甲○○於財政部賦稅署稽核組所作談話筆錄，據而核定補徵本稅及罰
    鍰，尚未見有任一經調查必要證據之查核過程，故被告所核顯係憑空臆測，難認
    為與事實相符」等語。惟查：
（一）、本件係財政部賦稅署稽核組於八十七年六月二日查獲原告於八十四年度取具
        特百惠公司開立並於備註欄上書有代號之進貨發票，金額合計二、九三五、
        九三二元（原告起訴狀所載之二、四一六、七七二應係漏銷金額三、一三八
        、六六六元乘百分之七十七所算出，並非財政部賦稅署稽核組查獲之進貨金
        額），原告卻僅申報八十四年間銷售貨物金額五八七、三九一元等情，認定
        原告涉嫌漏開統一發票並漏報銷售額、以原告違反營業稅法第五十一條第三
        款及稅捐稽徵法第四十四條之規定，函移被告審理，依財政部頒佈同業利潤
        標準之毛利率（行業代號：5352-12、毛利率：23%）推算應有的銷貨收入，
        據以核定原告於八十四年間銷售貨物為金額三、一三八、六六六元 (不含稅
        ) ，計逃漏營業稅一五六、九三三元等之違章事實，有財政部八十八年三月
        十七日台財稅第八八二○○五二四○號函附稽核報告節略及原告與特百惠公
        司進貨統一發票電腦清單、原告八十四年度營利事業所得稅結算申報書、資
        產負債表、營業成本明細表、期末存貨明細表影本、原告負責人甲○○八十
        七年九月九日及美商特百惠有限公司台灣分公司會計主任張閨禮八十七年八
        月二十四日於財政部所製作之調查筆錄等件附於原處分卷可稽，違章事證明
        確，洵堪認定。原告主張被告所查獲之進貨發票證據充其量僅能核認原告於
        八十四年度有進貨之事實，尚非能據以認定原告於八十四年度有短漏報銷售
        額之情事云云，純屬一己之見。
（二）、原告係特百惠公司直銷體系之法人會員之一，而依特百惠直銷體系之營運規
        章及產品銷售規則等規定，該公司除可由其推薦行銷人員之銷售業績獲取獎
        金外，尚可以產品零售價之％價格購買特百惠產品銷售，以賺取零售利潤
        ，此有特百惠區域督導合約書影本在卷可稽，另就原告八十四年度上開營利
        事業所得稅結算申報書、資產負債表、營業成本明細表、期末存貨明細表帳
        證資料顯示，原告收入來源除佣金收入外，就是買賣特百惠產品之銷貨收入
        ，且原告八十四年度向特百惠公司購進之二、九三五、九三二元特百惠產品
        ，均帳列於『進貨』會計科目中，其作為銷售之用途，甚為明顯，是以原告
        所主張該等進貨之商品係欲『作為對下線的獎勵品，抑或給予客戶之樣品』
        使用，顯與實情不符，自不足採。
（三）、被告有漏報銷售額情事，除經被告負責人甲○○以聲明書坦承在案，並有甲
        ○○及美商特百惠公司台灣分公司會計主任張閨禮於財政部賦稅署稽核組談
        話紀錄可查，依該二人之談話紀錄內容可知，在被告八十四年度向特百惠公
        司進貨二、九三五、九三二元中（參見原告八十四年度營業成本明細表），
        有於統一發票備註欄中註記特百惠經理或小姐代號者計有二、八六九、○六
        四元，該等貨品應已由該代號之經理或小姐銷售予購買者，並應由該等經理
        或小姐所隸屬之上線即原告開立銷貨發票予購買者，此外，甲○○於財政部
        賦稅署稽核組談話筆錄中已坦承原告公司確有未開給銷貨發票之情形，以上
        足以認定原告有漏報銷售額情事。再者，依原告八十四年度營利事業所得稅
        結算申報書、資產負債表、營業成本明細表、期末存貨明細表影本等文件可
        得，八十四年度僅列報銷貨收入為五八七、三九一元，惟其期末存貨卻高達
        一仟二佰餘萬元之不合理現象，更足資為原告有漏報銷售額情事之佐證。原
        告主張原處分僅係依原告負責人之於財政部稽核組談話筆錄為處分之依據，
        而無調查其他必要證據云云，自非可採。
（四）、至於所漏報銷售額金額之計算，因原告並無設置存貨明細帳，亦無編製進銷
        存明細表可供查對，此為原告所不爭之事實，被告乃採較該公司八十四年度
        申報之毛利率‧９％及依特百惠營運規則規定最高可賺取％零售利潤為
        低之部頒同業利潤標準毛利率％核計其漏銷金額，並無不合。
（五）、末查原告八十四年度列報期末存貨為一二、五五八、一八五元，在財政部賦
        稅署稽核組查得有註記之二、八六九、○六四元全數於八十四年度銷售之情
        況下，其期末存貨仍有一○、一三○、○七五元（即期初存貨一○、○六三
        、二○七元加本期進貨二、九三五、九三二元減銷售之二、八六九、○六四
        元）；另依據原告於復查時所提之原告公司八十五年度及八十六年之營利事
        業所得稅申報書所載，原告八十五、八十六年度分別進貨九三七、三五一元
        及一、五二六、九七七元而該二年度銷貨時僅分別轉列六二六、六九六元及
        三、四三八、五四○元至銷貨成本，則該二年度之期末存貨分別達一○、四
        四○、七三○及八、五二九、一六七元（「期初存貨」加「進貨金額」減「
        銷貨成本」等於「期末存貨」），自無所謂八十五、六年度無商品可供銷售
        之現象，原告以此為主張，自非有據。
二、從而，被告依首揭規定，核定原告於八十四年間銷售貨物為金額三、一三八、六
    六六元 (不含稅)，計逃漏營業稅一五六、九三三元，並發單補徵所漏稅額，並
    無不合。訴願決定遞予駁回，亦無違誤，均應予維持。此部分原告之訴為無理由
    ，應予駁回。
貳、違反營業稅法科處罰鍰部分：
一、按營業稅法第五十一條第三款規定：「納稅義務人，有左列情形之一者，除追繳
    稅款外，按所漏稅額處一倍至十倍罰鍰，並得停止其營業：三、短報或漏報銷售
    額者。」 (修正後)同法施行細則第五十二條第二項第一款規定：「本法第五十
    一條第一款至第六款之漏稅額，依左列規定認定之：一、第一款至第四款及第六
    款，以經主管稽徵機關依查得之資料，核定應補徵之應納稅額為漏稅額。」
二、本件原告八十四年間銷售貨物，金額三、一三八、六六六元，因漏開統一發票並
    漏報銷售額，計逃漏營業稅一五六、九三三元，其違章屬實，業如前述，被告依
    營業稅法第五十一條第三款規定按所漏稅額處以三倍罰鍰計四七○、七○○元（
    計至百元為止），揆諸上開規定，並無不合，訴願決定遞予駁回，亦無違誤，均
    應予維持。此部分原告之訴亦為無理由，應予駁回。
據上論結，本件原告之訴為無理由，爰依行政訴訟法第九十八條第三項前段，判決如
主文。
中      華      民      國     九十     年      八      月     十七     日
                       臺 北 高 等 行 政 法 院  第 四 庭
                                   審 判 長 法  官  葉百修
                                            法  官  黃本仁
                                            法  官  劉介中
右為正本係照原本作成。
如不服本判決，應於送達後二十日內，向本院提出上訴狀並表明上訴理由，如於本判
決宣示後送達前提起上訴者，應於判決送達後二十日內補提上訴理由書（須按他造人
數附繕本）。
中      華      民      國     九十     年      八      月     十七     日
                                            書記官  黃明和


司法院資訊處製作；財團法人民間司法改革基金會備份。
